【裁判字號】    90,簡上,128
【裁判日期】    901218
【裁判案由】    給付票款
【裁判全文】
臺灣士林地方法院民事判決  九十年度簡上字第一二八號
    上  訴  人  甲○○
    被  上訴人  乙○○
右當事人間請求給付會款事件，上訴人對於中華民國九十年六月十三日本院內湖簡易
庭九十年度湖簡字第二九七號第一審判決提起上訴，本院判決如左：
    主      文
上訴駁回。
第二審訴訟費用由上訴人負擔。
    事      實
甲、上訴人方面：
一、聲明：
（一）先位聲明：
  １、原判決廢棄。
  ２、被上訴人應依合會契約法律關係給付上訴人新台幣（下同）五十一萬四千五百
      元，暨自上訴狀繕本送達之翌日起，至清償日止，按年息百分之五計算之利息
      。
  ３、上訴人願供擔保，請准予假執行。
（二）備位聲明
  １、原判決廢棄。
  ２、被上訴人應依擔保契約法律關係給付上訴人五十一萬四千五百元，暨自上訴狀
      繕本送達之翌日起，至清償日止，按年息百分之五計算之利息。
  ３、上訴人願供擔保，請准予假執行。
二、陳述：除與原審宣示判決筆錄所載者相同茲予引用外，補稱：
（一）上訴人於原審同時主張合會契約以及連帶擔保契約之法律關係，惟二者無法併
      存，上訴人提起上訴後，依預備合併之方式為請求，並無訴之追加或變更，自
      無須得到被上訴人之同意。
（二）先位之訴部分：
  １、依民法第一百五十三條第一項、第七百零九條之三第三項之規定，本件上訴人
      於民國八十八年六月間召集合會，被上訴人前來向上訴人跟會之同時，合會契
      約即為成立，且被上訴人亦已繳交首期會款予上訴人，被上訴人確為系爭合會
      會員無疑。
  ２、嗣被上訴人雖以其錢算錯了，要改由其友人鄭國忠參加會員，要求將其個人之
      會員名稱改為訴外人鄭國忠，但仍無礙於其為會員之事實，蓋向上訴人要求加
      入合會、交付首期會款及前二期活會會款予上訴人者，皆係被上訴人，得標前
      ，被上訴人亦皆親自參與每期合會開標過程，並於八十八年九月得標，逕自將
      得標會款取走，可知名義上會員雖為鄭國忠，惟被上訴人始為實際之會員，鄭
      國忠只是被上訴人之代名詞，被上訴人以鄭國忠之代理人自居，應提出證據證
      明，否則被上訴人不得以代理人之身分而欲藉此免責。
  ３、該會於八十八年九月得標後，有持續支付死會會款至八十九年九月為止，經上
      訴人查證，此一年間各期之死會會款是從鄭國忠名義之帳戶轉帳到上訴人之帳
      戶，至於是何人辦理轉帳，則無法查知。
（三）備位之訴部分：
  １、縱認被上訴人係訴外人鄭國忠之代理人，非系爭合會當事人，惟被上訴人請求
      將其會員名稱改為鄭國忠時，上訴人確實有請被上訴人就鄭國忠參加系爭合會
      應負之會款債務負連帶之擔保責任，經被上訴人口頭允諾後，上訴人始將會員
      名稱改為鄭國忠，否則上訴人根本不可能同意被上訴人更換會員，因此被上訴
      人對於鄭國忠不給付死會會款之結果，必須獨立對上訴人負連帶擔保責任。
  ２、系爭合會係以上訴人任職之學校老師為對象，若有老師引介非學校老師加入系
      爭合會，介紹人皆須允諾願負連帶擔保責任，否則上訴人不會讓不認識之外人
      任意參加系爭合會，依一般經驗法則亦是如此。且引介外人之情形不只被上訴
      人一人，至少有十多人有此情形，其餘十多人亦均事前口頭允諾負責，事後出
      具切結書，以此間接證據可推論出被上訴人不可能例外，只是被上訴人事後不
      願出具切結書而已，然雙方就連帶擔保契約之意思表示一致時，契約即已成立
      ，被上訴人即應依約負責。如有必要，請鈞院訊問證人是否每位引介外人之老
      師，均必須在事前允諾負責，事後亦立有切結書。
三、證據：援用原審之立證方法，並聲請訊問證人杜女馨、江寶鳳、賴勇軍、鄭國忠
    。
乙、被上訴人方面：
一、聲明：駁回上訴。
二、陳述：除與原審宣示判決筆錄所載者相同茲予引用外，補稱：
（一）上訴人於原審九十年五月二十九日言詞辯論時當庭表示僅依合會契約關係請求
      被上訴人給付會款，並撤回對於訴外人鄭國忠之起訴，因此本件訴訟標的僅有
      合會契約關係甚明，上訴人於上訴理由狀稱其依合會契約關係以及擔保契約法
      律關係主張權利，二者為預備合併，核屬訴之追加，被上訴人歉難同意。
（二）關於先位之訴部分：
  １、上訴人召集系爭合會時，被上訴人受鄭國忠之委託，向上訴人表明參加系爭合
      會之意思，經上訴人同意後，被上訴人始將鄭國忠託付之首期會款，交付上訴
      人，上訴人亦以鄭國忠之名列為會員製作會單，因此本件並無民法第七百零九
      條之三第三項規定之適用，且被上訴人從未向上訴人表示要以自己名義參加系
      爭合會之意思，被上訴人代理鄭國忠為標會行為，皆係受鄭國忠委託而以鄭國
      忠之名義為之。
  ２、又「債權債務之主體，以締結契約之當事人為準」，最高法院十七年上字第九
      ○六號判例意旨參照，依上訴人所提親自製作之會單所載，被上訴人並未列名
      其中，惟列有訴外人鄭國忠（即編號第十六號）之名，更證被上訴人並未參加
      系爭合會，兩造間實無合會契約關係存在，被上訴人僅係鄭國忠之代理人，況
      如被上訴人有意參加系爭合會，也只是一會而已，大可以用自己名義參加，何
      須借用訴外人鄭國忠之名？可見上訴人所述，純係其個人主觀推測，毫不足採
      。
  ３、鄭國忠於八十八年九月得標後，自八十八年十月至八十九年九月間出境前，皆
      由鄭國忠自其帳戶以匯款轉帳方式匯入上訴人指定之帳戶內，若鄭國忠非係系
      爭合會會員，何須於得標後按月將死會會款匯入上訴人指定之帳戶內。
  ４、鄭國忠於八十八年六月參加上訴人互助會前，已參加兩造任職學校內之互助會
      多年，上訴人起會當時鄭國忠仍有被上訴人及訴外人陳岳林小姐為會首之兩個
      互助會尚未到期，皆為上訴人所知悉，被上訴人確未以自己名義參加上訴人之
      系爭合會。
  ５、上訴人主張被上訴人為系爭合會契約當事人之事實，應由上訴人負舉證證明之
      責，至被上訴人是否是鄭國忠代理人之事實，與上訴人應舉證證明被上訴人為
      系爭合會會員一節無關。
（二）關於備位之訴部分：
  １、被上訴人從未向上訴人承諾願意就鄭國忠之會款負責，至於上訴人與證人杜女
      馨等人間如何約定，皆與被上訴人無關，縱證人杜女馨等人果真曾向被上訴人
      表示願意就校外人士之會款承諾負責，亦非得據以推論被上訴人就鄭國忠之會
      款債務有為同樣之允諾，而謂兩造間有所謂連帶擔保契約法律關係之成立。
  ２、證人杜女馨等人之所以出具「切結書」，觀其內容，係因渠等除以個人名義參
      加合會一會外，另有以他人名義參加系爭合會，共參加多會、故渠等對於以他
      人名義人參加合會之會款允諾負責，乃可理解，惟依會單所載，被上訴人並未
      列名其上，僅訴外人鄭國忠個人參加系爭合會一會，自不得以證人杜女馨等人
      事後出具之切結書，據以主張被上訴人有允諾為鄭國忠之會款債務負連帶責任
      。
  ３、被上訴人收入有限，與鄭國忠非親非故，焉有可能向上訴人允諾願就鄭國忠之
      會款債務負責之理，若上訴人事前告知被上訴人須對鄭國忠之合會債務負連帶
      清償之責，被上訴人絕不可能代理鄭國忠詢問參與系爭合會事宜。
三、證據：援用原審之立證方法。
丙、本院依職權函請內政部警政署入出境管理局檢送鄭國忠出入境紀錄，並向台北縣
    永和市戶政事務所函索鄭國忠之戶籍謄本。
    理      由
壹、程序方面：
一、上訴人於原審起訴狀以及九十年五月二十四日提出之準備書狀中均主張：被上訴
    人曾向上訴人承諾願對於鄭國忠之會款債務負連帶清償責任，因此被上訴人對於
    鄭國忠積欠之死會會款負有給付義務等語，嗣上訴人雖於原審九十年五月二十九
    日言詞辯論時當庭陳述：「依會款關係請求」，而未再度提及基於連帶債務之約
    定為本件訴訟標的，然不足以憑此推論上訴人已當庭撤回依據連帶債務之法律關
    係訴請被上訴人給付系爭會款之訴訟標的，且原審判決亦就被上訴人是否應就鄭
    國忠之合會債務負連帶保證責任進行實體判斷（詳見原審判決事實及理由要領六
    ），是被上訴人空言推論：上訴人於原審九十年五月二十九日言詞辯論時，應已
    撤回依據連帶債務之法律關係訴請被上訴人給付系爭會款之主張等語，實屬無據
    ，從而，上訴人就其自始所主張不能相容之二訴訟標的及訴之聲明，於提起上訴
    後始定明先後順序，預慮其先位之訴無理由時，請求就後位之訴為判決，核與民
    事訴訟法第四百四十六條第一項規定訴之追加無涉，自無須得被上訴人之同意，
    合先敘明。
貳、得心證之理由：
一、本件上訴人主張其於八十八年六月間召集合會，會期自八十八年六月十五日起，
    至九十一年六月十五日止，於每月十五日開標，連同會首共計三十七會，每會金
    額二萬元（下稱：系爭合會），被上訴人前來向上訴人跟會之同時，合會契約即
    為成立，且被上訴人亦已繳交首期會款予上訴人，依民法第一百五十三條第一項
    、第七百零九條之三第三項之規定，被上訴人確為系爭合會會員，嗣被上訴人雖
    以其錢算錯為由，表示要改由其友人鄭國忠參加會員，要求將其個人之會員名稱
    改為訴外人鄭國忠，但因要求加入合會、交付首期會款以及前二期活會會款予上
    訴人、參與競標以及領取得標會款者，皆係被上訴人，可知名義上會員雖為鄭國
    忠，實際上被上訴人始為真正之會員，鄭國忠只是被上訴人之代名詞，被上訴人
    竟自八十九年十月起拒付死會會款，爰以先位之訴依據合會契約關係，訴請被上
    訴人給付五十一萬四千五百元（即自八十九年十月起，至九十一年六月止，每月
    以二萬四千五百元計算之死會會款），及自起訴狀繕本送達翌日起，至清償日止
    ，按年息百分之五計算之利息；如鈞院審理結果認為，被上訴人係訴外人鄭國忠
    之代理人，非系爭合會會員，則因被上訴人請求將其會員名稱改為鄭國忠時，上
    訴人確實有要求被上訴人就鄭國忠參加系爭合會應負之會款債務，負連帶擔保責
    任，經被上訴人口頭允諾後，上訴人始將會員名稱改為鄭國忠，因此後位之訴係
    基於連帶擔保契約之約定，訴請被上訴人給付五十一萬四千五百元，及自起訴狀
    繕本送達翌日起，至清償日止，按年息百分之五計算之利息等語。
二、被上訴人則以上訴人召集系爭合會時，被上訴人受鄭國忠之委託，向上訴人表明
    參加系爭合會之意思，經上訴人同意後，被上訴人始將鄭國忠交付之首期會款，
    交付上訴人，上訴人亦以鄭國忠之名列為會員製作會單，因此本件並無民法第七
    百零九條之三第三項規定之適用，且被上訴人從未向上訴人表示要以自己名義參
    加系爭合會之意思，被上訴人代理鄭國忠為標會行為，皆係受鄭國忠委託而以鄭
    國忠之名義為之，被上訴人並非系爭合會之會員，自不負給付死會會款之義務；
    且被上訴人從未向上訴人承諾願意就鄭國忠之會款債務負連帶責任，至於上訴人
    與證人杜女馨等人間如何約定，皆與被上訴人無關，縱證人杜女馨等人果真曾向
    被上訴人表示願意就校外人士之會款債務承諾負責，亦非得據以推論被上訴人就
    鄭國忠之會款債務有為同樣之允諾，而謂兩造間有所謂連帶擔保契約法律關係存
    在等語，以資抗辯。
三、關於先位之訴部分：
（一）按民法債編固於八十八年四月二十一日修正公布增訂第十九節之一「合會」一
      節（含第七百零九條之一至第七百零九條之九），惟該增訂條文於八十九年五
      月五日始正式施行，而關於合會之相關條文，民法債編施行法並未特別規定其
      具有溯及效力，是依債編施行法第一條後段之規定，系爭合會契約關係發生於
      八十八年六月十五日，應無增訂後新法之適用，上訴人主張應援用上開新法之
      規定，洵屬誤會，先予敘明。
（二）上訴人主張其召集系爭合會之初，被上訴人本人向其表示要參加系爭合會，並
      已繳交首期會款予上訴人，嗣被上訴人以其錢算錯為由，表示要改由其友人鄭
      國忠參加會員，始要求上訴人將其個人之會員名稱改為訴外人鄭國忠，實則會
      員仍是被上訴人本人，鄭國忠只是被上訴人之代名詞而已等情，為被上訴人所
      否認，並辯稱：被上訴人自始受鄭國忠之委託，代理鄭國忠向上訴人表明參加
      系爭合會之意思，並代為交付首期會款，上訴人亦以鄭國忠之名列為會員製作
      會單，被上訴人從未向上訴人表示要以自己名義參加系爭合會之意思等語。經
      查，證人即系爭合會會員杜女馨證稱：「被上訴人並未參加該互助會，因為會
      單上並無她名字。」，證人即系爭合會會員江寶鳳、賴勇軍亦均證稱：不清楚
      被上訴人有無參加系爭合會等語（詳見本院九十年八月十五日準備程序筆錄）
      ，且上訴人提出之系爭合會會單上所列會員並無被上訴人之姓名，故兩造間對
      於締結系爭合會契約，是否已互相意思表示一致，至為可疑；此外，本院依被
      上訴人所提供鄭國忠之戶籍地址、身分證字號等個人資料查詢結果，確有鄭國
      忠之人設籍於台北縣永和市○○路九一巷十三弄五號，並於八十九年十月十二
      日出境至今尚未返國，有戶籍謄本以及內政部警政署入出境管理局九十年八月
      二十四日（九十）境信昌字第○四八一四二號函所檢附之入出境記錄在卷可稽
      ，而上訴人亦自承：以鄭國忠名義參加之合會，於八十八年九月得標後，自八
      十八年十月起，至八十九年九月間，所有死會會款皆係由鄭國忠名下之帳戶以
      匯款轉帳方式匯入上訴人之帳戶（詳見本院九十年十一月五日準備程序筆錄）
      ，益見「鄭國忠」並非被上訴人憑空杜撰之代號，因認上訴人泛稱：鄭國忠只
      是被上訴人之代名詞等語，實難採信。
（三）按無代理權人以本人名義所為法律行為，僅發生其法律行為之效果，是否對本
      人發生效力之問題，並不因本人之否認，而使原法律行為之主體發生變更，成
      為該無代理權人之行為，最高法院六十九年度台上字第三三一一號判例著有明
      文。本件上訴人雖又主張：被上訴人以鄭國忠名義參加系爭合會後，實際上參
      與競標、繳納二次活會會款以及領取得標會款者，皆係被上訴人之事實，為被
      上訴人所不爭執，惟被上訴人辯稱：其係以鄭國忠之名義為之，並非以被上訴
      人本人名義而為等語，上訴人就被上訴人此部分辯解，並無爭執，應屬真正。
      參諸上開判例意旨，被上訴人既係以鄭國忠之名義，參加系爭合會、行使合會
      會員之權利義務，則無論被上訴人是否經鄭國忠本人授權而取得代理權限，均
      不致變更系爭合會契約之主體，而使被上訴人成為系爭合會契約之當事人。
    綜上，上訴人既未能就被上訴人為系爭合會契約當事人一節，舉證以實其說，是
    其基於合會契約之法律關係，訴請被上訴人給付五十一萬四千五百元（即自八十
    九年十月起，至九十一年六月止，每月以二萬四千五百元計算之死會會款），及
    自起訴狀繕本送達翌日起，至清償日止，按年息百分之五計算之利息，即屬無據
    。
四、關於備位之訴部分：
    上訴人主張被上訴人於代鄭國忠表示要參加系爭合會時，即以口頭向上訴人承諾
    願意對於鄭國忠之系爭會款債務，負連帶擔保責任等語，為被上訴人所否認，上
    訴人就所主張之此部分事實，固提出杜女馨、江寶鳳、賴勇軍、金鴻文、馮麗花
    於九十年一月間補行出具之切結書為證，惟查，上開出具切結書之人表示願意對
    於系爭合會之其他會員之會款債務負連帶給付義務，仍無從據以推論兩造間就被
    上訴人對於鄭國忠之系爭會款債務負有全部給付義務之連帶擔保責任，已然意思
    表示合致，且證人即系爭合會會員杜女馨、江寶鳳、賴勇軍亦均證稱：不知道兩
    造間有無上開約定等語（詳見本院九十年八月十五日準備程序筆錄），因此，上
    訴人徒憑系爭合會係以上訴人任職之學校老師為參加對象，若有老師引介非學校
    老師者，加入系爭合會，皆須允諾願負連帶擔保責任，否則上訴人不會讓不認識
    之外人任意參加系爭合會，並無例外等語，主張兩造間有上開約定，尚難逕為採
    信。從而，上訴人於備位之訴，基於前揭連帶擔保契約之約定，訴請被上訴人給
    付五十一萬四千五百元，及自起訴狀繕本送達翌日起，至清償日止，按年息百分
    之五計算之利息，亦無理由。
五、本件上訴人先後基於系爭合會契約以及連帶擔保契約之約定，訴請被上訴人給付
    五十一萬四千五百元，及自起訴狀繕本送達翌日起，至清償日止，按年息百分之
    五計算之利息，均無理由，應予駁回，原審為上訴人敗訴之判決，並駁回其假執
    行之聲請，並無不合，上訴意旨指摘原判決不當，求予廢棄改判，為無理由，應
    予駁回。
六、本件判決之基礎已臻明確，兩造其餘攻擊防禦方法及舉證，經斟酌後認與判決結
    果不生影響，無一一論述及再度訊問證人之必要，附此敘明。
七、據上論結，本件上訴為無理由，依民事訴訟法第四百三十六條之一第三項、第四
    百四十九條第一項、第七十八條，判決如主文。
中      華      民      國    九十      年     十二     月      十八    日
                            臺灣士林地方法院民事第三庭
~B審判長法官  洪英花
~B法      官  張國勳
~B法      官  蔡文育
右為正本係照原本作成。
本件不得上訴。
中      華      民      國    九十      年     十二     月    二十一    日
~B法院書記官  黃瑞華


司法院資訊處製作；財團法人民間司法改革基金會備份。
